臺灣板橋地方法院刑事判決　　　　　　　96年度易字第2165號
公　訴　人　臺灣板橋地方法院檢察署檢察官
被　　　告　甲○○
　　　　　　丙○○
　　　　　　乙○○
　　　　　　戊○○
共　　　同
選任辯護人　張曼隆律師
上列被告等因偽造文書案件，經檢察官聲請以簡易判決處刑【檢
察官書狀標題誤載為「起訴書」】（96年度偵字第11199 號；本
院原受理案號：96年度簡字第4743號），本院認不宜以簡易判決
處刑，改為適用通常程序審判，判決如下：
    主  文
甲○○、丙○○、乙○○、戊○○均無罪。
    理  由
一、聲請簡易判決處刑意旨略以：被告甲○○、丙○○、乙○○
    及戊○○為姊妹，且均為丁○○之阿姨，渠等明知丁○○與
    渠等之父劉棋林共同居住在臺北縣永和市○○路○段63、65
    號1 、2 樓，丁○○與劉棋林並於民國95年11月6 日上午7
    時30分許前往墾丁出遊，並於同年11月8 日返家，劉棋林並
    未失蹤，竟共同基於使公務員將不實事項登載於職務上所掌
    之公文書之犯意聯絡，於95年11月6 日晚上11時20分許，向
    臺北縣政府警察局永和分局秀朗派出所申報劉棋林失蹤，使
    該派出所不知情之承辦員警於同日將不實之失蹤紀錄，登載
    於職務上所掌之公文書即內政部警政署失蹤人口詳細資料表
    上，並通報查詢，足以生損害於內政部警政署對於失蹤人口
    管制之正確性，並使劉棋林有隨時遭協尋查報干擾之虞。嗣
    丁○○返家後，始知承辦員警至其住處尋找劉棋林，而知上
    情。因認被告四人均涉有刑法第214 條之使公務員登載不實
    文書罪嫌。
二、聲請意旨認被告四人涉有前揭犯行，係以：(1)被告四人於偵
    查中之供述；(2)證人丁○○、劉憶如、劉棋林、劉彥杰於偵
    查中之證述；(3)臺北縣政府警察局永和分局秀朗派出所95年
    11月6 日調查筆錄、內政部警政署失蹤人口詳細資料各1 份
    等證據資料，為其主要論斷之依據。訊據被告四人均堅決否
    認有何公訴人所指之犯行，被告甲○○辯稱：因為11月6 日
    白天我妹妹丙○○告訴我家裡鐵門沒有開，丙○○就覺得奇
    怪，直到當天深夜，我從臺北開車回來，經過父親住處，發
    現家裡燈還是暗暗的，我也有按門鈴，但沒有人回應，所以
    我們才決定要報案，而因我與丁○○互動不好，我也沒有丁○○與劉彥杰的電話，所以沒有與他們聯絡，也沒有問鄰居
    。去向警方報案是我們四姊妹一起去的，但值班警員說不用
    四個人具名，只要一個人具名就好，因為我是姊姊，所以報
    案人只寫我的名字。我們去報案時，確實以為父親失蹤了，
    因為父親之前也曾走失二次。報案後隔天即11月7 日晚上7
    時30分許，我們看到家裡門仍然沒有開，但有開燈，後來才
    找到劉彥杰等語；被告丙○○辯稱：我的說法與甲○○一樣
    ，我也沒有丁○○與劉彥杰的電話，報案之前我們並沒有去
    問過鄰居，是報案第二天才問鄰居的等語；被告乙○○辯稱
    ：我的說法與甲○○一樣，我也沒有丁○○與劉彥杰的電話
    ，我們是隔天會同管區警員，透過鎖匠開鎖才找到劉彥杰，
    報案之前我們並沒有去問過鄰居，報案第二天才去問鄰居等
    語；被告戊○○則辯稱：我的說法與甲○○一樣，我也沒有
    丁○○及劉彥杰的電話，我們只有老家的電話，但打電話都
    沒有人接，報案之前我們並沒有去問過鄰居，報案第二天才
    去問鄰居等語。
三、按「犯罪事實應依證據認定之，無證據不得認定犯罪事實」
    、「不能證明被告犯罪者，應諭知無罪之判決」，刑事訴訟
    法第154 條第2 項、第301 條第1 項分別定有明文。申言之
    ，犯罪事實之認定應憑證據，如未能發現相當證據，或證據
    不足以證明，自不能以推測或擬制之方法，作為裁判基礎（
    最高法院40年台上字第86號判例意旨參照）；且認定犯罪事
    實所憑之證據，雖不以直接證據為限，間接證據亦包括在內
    ，然而無論直接證據或間接證據，其為訴訟上之證明，須於
    通常一般之人均不致有所懷疑，而得確信其為真實之程度者
    ，始得據為有罪之認定，倘其證明尚未達到此一程度，而有
    合理之懷疑存在而無從使事實審法院得有罪之確信時，即應
    由法院為諭知被告無罪之判決（最高法院76年台上字第4986
    號判例意旨參照）。再者，檢察官對於起訴之犯罪事實，仍
    應負提出證據及說服之實質舉證責任。倘其所提出之證據，
    不足為被告有罪之積極證明，或其指出證明之方法，無從說
    服法院以形成被告有罪之心證，基於無罪推定之原則，自應
    為被告無罪判決之諭知（參照最高法院92年台上字第128 號
    判例意旨）。
四、經查：
  (一)按明知為不實之事項，而使公務員登載於職務上所掌之公文
    書，足以生損害於公眾或他人者，固成立刑法第214 條之使
    公務員登載不實文書罪。惟該罪之成立，除客觀上乃須有使
    公務員為不實登載之行為外，主觀心態上則必須「明知」為
    不實之事項，進而決意使公務員為不實之登載，方屬本罪之
    構成要件故意。是以本罪之故意係以直接故意為限，如行為
    人僅具未必故意（間接故意），則仍不足以成罪，自不得以
    上開罪名相繩，其理至屬灼然。查本件被告四人為姊妹關係
    ，且均為劉棋林之女，丁○○、劉彥杰則皆為被告四人之外
    甥之事實，此為被告四人於本院審理時所是認，並經證人丁○○於本院審理時證述在卷，應堪認屬為真。又劉棋林於95
    年11月6 日當天確實並不在家，其乃係由證人丁○○陪同外
    出旅遊，迄至同年月8 日始返家，且證人丁○○並未將此等
    外出旅遊之事通知或託由他人轉告被告四人，且在此之前亦
    未曾向被告四人提及有關此事等情，業經證人丁○○於偵查
    及本院審理時證述綦詳；而被告四人嗣於翌日即95年11月7
    日晚上帶同警員至劉棋林之住處，始與劉棋林同住之劉彥杰
    有所接觸乙節，亦經證人劉彥杰於偵查中證述明確（參見偵
    查卷第9 、10頁）。故由此以觀，被告四人於95年11月6 日
    報案前，並不當然明知劉棋林何以在當日不在家，此觀諸證
    人劉彥杰於偵查中證稱：「（問：被告進屋時有無說要找劉
    棋林？）... 另一個人就說怎麼阿公（即劉棋林）不見了你
    怎麼不說... 」等語（參見偵查卷第48頁），更見被告四人
    當時主觀上確係以為劉棋林失蹤甚明，則渠等自非明知劉棋
    林僅係外出旅遊而已。況證人丁○○於本院審理時亦證稱其
    都在上班，所以不清楚被告四人每天有無與劉棋林聯絡等語
    （參見本院96年9 月26日審判筆錄第9 頁），而衡以95年11
    月6 日當天乃係星期一，屬於一般之上班日，證人丁○○既
    自稱其有在上班，則被告四人更無從直接、立即聯想劉棋林
    竟係由證人丁○○陪同外出旅遊之理，自難逕認渠等業已明
    知此節之事實。至被告四人於當日發現劉棋林不在家之後，
    縱然未向證人丁○○、劉彥杰或相關人等以電話或其他方式
    聯絡查證，亦未向劉棋林住處附近鄰居查訪，隨即於當日晚
    上11時20分許向臺北縣政府警察局永和分局秀朗派出所申報
    劉棋林失蹤，此節固經被告四人於本院審理時坦認明確，且
    有內政部警政署失蹤人口詳細資料、受理失蹤人口案件登記
    表各1 份在卷可稽，然此無非僅係被告四人未善盡查證義務
    ，即遽為申報失蹤，至多可認被告四人或有預見劉棋林容有
    相當可能係由證人丁○○陪同外出，故渠等在未予善加查證
    之情況下，仍不管如何即向警方申報失蹤，或有使公務員登
    載不實之未必故意，然渠等既非明知劉棋林確由證人丁○○
    陪同外出，渠等申報劉棋林失蹤之行為仍與使公務員登載不
    實文書之罪名有間，自無法以該罪名相繩。此外，被告甲○○雖於偵查中證稱：「... 我從白天到晚上都沒有找到我父
    親，我雖然有問吉發蔘藥行老闆，他說我父親好像去南部，
    但是又不能確定，所以我就去派出所報案」等語（參見偵查
    卷第29頁），然縱認吉發蔘藥行老闆於被告四人報案前，確
    有向被告甲○○告知上情，但以其陳述之內容乃係告以「劉
    棋林好像去南部但是又不能確定」，顯見吉發蔘藥行老闆所
    言乙節，並非明確轉告被告四人劉棋林乃係由證人丁○○陪
    同外出旅遊，而係告以一種不確定之含混說法，站在被告四
    人之觀點言之，自仍無法確定劉棋林之去向，是難遽以此種
    說法即認定渠等業已明知劉棋林非屬失蹤，而執為對被告四
    人不利之認定。
  (二)再者，從犯罪動機之角度言之，被告四人於95年11月6 日發
    現劉棋林不在家之後，身為劉棋林之子女，渠等心理上之憂
    慮當然可想而知。或許被告四人因與證人丁○○此方人員之
    關係不佳（此經證人丁○○於本院審理時證述在卷），故不
    欲與證人丁○○此方人員多所聯繫，致未能善盡查證義務，
    即遽向警方申報劉棋林失蹤，但無論如何，在被告四人發現
    劉棋林不在家之情況下，且迄至當日深夜仍未返家，渠等因
    而急忙報案之心理亦屬人情之常，要難遽指被告四人明知劉
    棋林並未失蹤，卻仍向警方申報失蹤。況被告四人倘明知劉
    棋林並未失蹤，竟仍申報劉棋林失蹤，就客觀之角度言之，
    對渠等又有何好處可言？蓋被告四人申報劉棋林失蹤，理論
    上並未能因此取得任何權益，相反地，劉棋林事實上既未失
    蹤，被告四人謊報失蹤之作為顯然未久將遭人察覺，無非徒
    造成是非而惹禍上身（例如本件即遭檢察官追訴），對被告
    四人實無利而有害。故被告四人倘明知劉棋林並未失蹤，誠
    無再遽以申報劉棋林失蹤之理，是以渠等既申報劉棋林失蹤
    ，顯然渠等主觀上應係誤以為劉棋林確有相當可能係屬失蹤
    ，益難認渠等有何使公務員登載不實之犯意可言。
五、綜上所述，被告四人究否確有使公務員登載不實文書之犯行
    ，尚無足夠之證據予以證明，本院認為仍存有合理之懷疑，
    猶未到達確信其為真實之程度，自不能遽認被告四人確有被
    訴之犯行。此外，檢察官復未提出其他積極證據，資以證明
    被告四人確有其所指之犯行，揆諸首揭法律規定與說明，既
    無足夠證據確信聲請意旨之指述為真實，不能證明被告四人
    犯罪，本院自應為被告四人無罪判決之諭知。
據上論斷，應依刑事訴訟法第452 條、第301 條第1 項，判決如
主文。
本案經檢察官楊展庚到庭執行職務。
中　　華　　民　　國　　96　　年　　10　　月　　18　　日
　　　　　　　　　刑事第十二庭  法  官  陳信旗
以上正本證明與原本無異。
如不服本判決，應於判決送達後10日內向本院提出上訴狀。
　　　　　　　　　　　　　　　　書記官　陳昭綾
中　　華　　民　　國　　96　　年　　10　　月　　18　　日
